【裁判字號】    95,台上,5805
【裁判日期】    951020
【裁判案由】    違反毒品危害防制條例
【裁判全文】
最高法院刑事判決            九十五年度台上字第五八０五號
上  訴  人  甲○○
選任辯護人  楊申田律師
上列上訴人因違反毒品危害防制條例案件，不服台灣高等法院中
華民國九十五年七月四日第二審更審判決（九十五年度上更(二)字
第一六五號；起訴案號：台灣桃園地方法院檢察署八十八年度偵
字第一四四九九號），提起上訴，本院判決如下：
    主  文
原判決撤銷，發回台灣高等法院。
    理  由
本件原判決認定：上訴人甲○○明知安非他命屬毒品危害防制條
例第二條第二項第二款所列之第二級毒品，不得非法持有及販賣
，竟基於販售第二級毒品安非他命以營利之概括犯意，自民國八
十八年七月間起至同年九月間止，前後五次以其所有之0000
000000號與簡湖所租用之0000000000號行動電
話為聯絡工具，連續在桃園縣中壢市自強里普仁二０五號或中壢
市○○路租住處，以每次一包，每包新台幣（下同）一千元至二
千元不等價格將第二級毒品安非他命售予簡湖，嗣於八十八年九
月六日下午一時三十分許在上揭普仁二０五號住處為警查獲，並
扣得上訴人所有之安非他命二小包（淨重０．四九四六公克，驗
餘淨重０．四六八八公克）、含嗎啡及可待因之粉末一小包（淨
重一．一四八七公克，驗餘淨重０．七四八二公克）、及供販賣
安非他命所用之分裝夾鍊袋九十二個等情。因而撤銷第一審之無
罪判決，改判論處上訴人連續販賣第二級毒品，累犯罪刑。固非
無見。
惟查：(一)有罪之判決書，應於理由內記載認定犯罪事實所憑之證
據。所謂證據，舉凡犯罪行為之實施及態樣，與適用法律有關之
一切證據，均應詳為記載，否則即有理由不備之違法。原判決論
處上訴人連續販賣第二級毒品罪刑，固於事實欄記載上訴人基於
販賣第二級毒品安非他命以營利之概括犯意，自八十八年七月間
起至同年九月間止，連續五次以每包二千元或一千元之價格，出
售安非他命予簡湖等情。並於理由二(一)(二)(三)(四)記載依憑調查所得
之證據，論斷上訴人確有五次出售安非他命予簡湖之行為。然關
於上訴人如何憑藉出售安非他命予簡湖以營利一節，理由欄內未
為任何說明。論處上訴人販賣第二級毒品罪刑，自有理由不備之
違法。(二)被告以外之人於審判外之言詞或書面陳述，除法律有規
定者外，不得作為證據，刑事訴訟法第一百五十九條第一項定有
明文。而所謂法律有規定者，即包括同法第一百五十九條之一至
之五所規定傳聞證據具有證據能力之例外情形。故如欲採被告以
外之人於審判外之言詞，即如警詢或檢察官偵查中之言詞為證據
時，必須符合法律所規定之例外情形，方得認其審判外之陳述有
證據能力，並須於判決中具體說明其符合傳聞證據例外可信之情
況及心證理由，否則即有違證據法則及判決不備理由之違誤。原
判決採納簡湖在警詢時不利上訴人之陳述，認定上訴人有連續販
賣安非他命之犯行。固於理由二(四)說明簡湖之警詢筆錄，雖與審
判中不符，然其先前之陳述具有較可信之特別情況，且為證明犯
罪事實存否所必要，故有證據能力云云。惟證人簡湖於第一審證
稱「（為何在警詢、偵訊時說向被告拿的〔提示並告以要旨〕）
警察亂寫的。偵查中所言不實」、「是警察叫我照警訊筆錄講對
我比較有利，說跟被告拿的」等語（第一審卷第五八、六三頁）
。似已否認警詢筆錄內容係基於其陳述而記載。詳情如何？事實
審法院自應先予根究明白，始足憑以取捨。原判決就簡湖警詢筆
錄上揭疑義未先為釐清，復未說明該警詢筆錄如何具有較可信之
特別情況。逕採為認定上訴人犯罪事實之證據，自有應於審判期
日調查之證據而未予調查、適用證據法則不當及理由不備之違法
。(三)審理事實之法院，對於案內一切證據，除認為不必要者外，
均應詳為調查，然後基於調查所得之心證，以為判斷事實之基礎
。如有應行調查之證據未經依法調查，或證據雖已調查而其內容
尚未明瞭，遽行判決，均屬應於審判期日調查之證據而未予調查
之違法。原判決主文諭知上訴人販賣第二級毒品安非他命所得財
物五千元，沒收之，如全部或一部不能沒收時，以其財產抵償之
。雖於理由五說明上訴人連續五次，以每次一包，每包一千元至
二千元不等價格，將安非他命售予簡湖，算以最低價錢，上訴人
五次販賣安非他命所得財物總計為五千元，應依修正前毒品危害
防制條例第十九條第一項之規定，宣告沒收，如全部或一部不能
沒收時，以其財產抵償之云云。然稽之卷內資料，簡湖在警詢時
陳稱「安非他命係向甲○○以每小包一千至二千元不等價格購買
的，我都是打他行動電話0000000000聯絡或直接到她
租屋處找她」、「從八十八年七月起向她購買過五次左右，每次
都是一手交錢一手交貨」（偵查卷第十七頁）；於偵查中亦具結
證稱「（與甲○○如何認識）以前就有認識。八十八年七月開始
向她買安非他命。都在她的中壢市○○路，後來她搬到普仁二０
五號，也向她買了一、二次。每次約一千或二千元，數量一小包
，重量未秤過」等語（偵查卷第四一頁反面）。簡湖似未指明其
各次向上訴人購買安非他命之具體金額。而上訴人各次販賣之具
體金額為何，亦關係法院對上訴人販賣毒品所得財物義務沒收及
以其財產抵償之範圍。原審既採信簡湖於警詢及偵查中之證詞，
認定上訴人五次販賣安非他命予簡湖，即有究明各次買賣價金之
必要。又證人簡湖雖自第一審起，改稱否認向上訴人購買安非他
命云云。然原判決既依憑簡湖於警詢及偵查中之證詞，認定上訴
人以每包一千元至二千元不等之價格，連續五次，每次各販賣安
非他命一包予簡湖。有關上訴人販賣安非他命得款總額，似以認
定上訴人一次以二千元出售安非他命及四次各以一千元出售安非
他命，最有利上訴人。若屬無誤，上訴人五次販賣安非他命所得
款項，總額應為六千元。原判決未詳察上訴人各次販賣安非他命
之具體金額，復認上訴人五次販賣安非他命得款總額為五千元，
憑此為沒收及以其財產抵償之諭知，亦有證據調查未盡與理由矛
盾之違誤。(四)犯販賣毒品之罪者，其供犯罪所用之財物，固應優
先適用毒品危害防制條例第十九條第一項義務沒收之規定，予以
宣告沒收，但如僅供販賣毒品預備之物，尚未著手供販賣毒品犯
罪所用時，則不能適用上開特別規定諭知沒收，必復屬於犯人所
有時，始得依刑法第三十八條第一項第二款之規定予以沒收。原
判決認定員警於八十八年九月六日下午一時三十分許，在上訴人
住處所查獲之物品，其中分裝夾鏈袋九十二個，係上訴人所有供
販賣安非他命所用之物。並於理由五說明此部分物品，應依毒品
危害防制條例第十九條規定宣告沒收等語。惟關於扣案夾鏈袋九
十二個之用途一節，上訴人於警詢時供稱「我所吸食之安非他命
係向姓名不詳綽號『芭樂』以一千至二千元不等價格購得」、「
扣案之夾鏈袋是我所有，用來分裝安非他命所用。原本是要準備
綽號『芭樂』賣安非他命給我時分裝準備轉賣出去，但是綽號『
芭樂』沒有把安非他命賣給我，我就遭警方查獲」（偵查卷第四
頁反面、第五頁）；偵查時亦供稱「（夾鏈袋做什麼）本來是意
圖將自『芭樂』買來之安非他命轉賣，但還沒賣就被查獲」（偵
查卷第三十頁反面）；嗣自第一審起，則改稱供裝盛其與簡湖所
合資購買供己施用之安非他命時使用云云。上訴人於警詢及偵查
中，似均陳稱計劃於向綽號「芭樂」之不詳姓名者取得安非他命
後，以扣案夾鏈袋分裝後出售，惟尚未自「芭樂」處取得安非他
命。若屬無訛，扣案夾鏈袋究屬供上訴人犯販賣毒品罪所用之物
？抑為供上訴人販賣毒品預備之物？自應詳加審認調查明白，始
足為諭知沒收之基礎。原判決未予究明，且於理由二(二)依憑上訴
人於警詢及偵查時之供詞，謂上訴人亦自承扣案夾鏈袋係準備販
賣安非他命時分裝之用等語，亦與理由五所為夾鏈袋為上訴人所
有供販賣安非他命犯罪所用物品之說明，相互齟齬，自難謂無理
由矛盾之違法。以上或為上訴意旨所指摘，或屬本院得依職權調
查之事項，應認原判決仍有撤銷發回更審之原因。
據上論結，應依刑事訴訟法第三百九十七條、第四百零一條，判
決如主文。
中    華    民    國  九十五  年    十    月   二十   日
                      最高法院刑事第十庭
                          審判長法官  洪  清  江
                                法官  石  木  欽
                                法官  李  伯  道
                                法官  林  勤  純
                                法官  陳  晴  教
      本件正本證明與原本無異
                                      書  記  官
中    華    民    國  九十五  年    十    月  二十七  日
                                                      v


司法院資訊處製作；財團法人民間司法改革基金會備份。
